【裁判字號】    97,訴,42
【裁判日期】    971224
【裁判案由】    損害賠償
【裁判全文】
臺灣高等法院臺中分院民事判決  97年度訴字第42號
原      告    丁○○
              丙○○
前列二人共同
訴訟代理人    陳金村律師
被      告    甲○○
              乙  ○
前列二人共同
訴訟代理人    繆璁律師
上列原告因被告詐欺上訴案件，提起刑事附帶民事訴訟（97年度
交附民字第165 號），請求侵權行為損害賠償事件，經本院刑事
庭裁定移送，本院於民國97年12月10日言詞辯論終結，判決如下
：
    主  文
原告之訴及假執行之聲請均駁回。
訴訟費用由原告負擔。
    事實及理由
壹、聲明部分：
一、原告方面：(一)被告應連帶給付原告各新台幣（下同）1431,5
    00元，及自起訴狀繕本送達翌日起至清償日止按年息百分之
    5計算之利息。(二)原告願供擔保，請准宣告假執行。
二、被告方面：(一)原告之訴駁回。(二)如受不利判決，願供擔保，
    請准宣告免為假執行。
貳、陳述及理由部分：
一、原告主張：
(一)、被告甲○○與乙○二人為甥舅關係，甲○○係以開設「寶田
    好房屋仲介有限公司（以下稱：寶田好公司）址設：臺中縣
    大甲鎮○○里○○路300號2樓」經營房屋、土地仲介業務，
    適原告丁○○及丙○○有意出售渠等所共有坐落臺中縣大甲
    鎮○○段481號、482之1、482地號土地及其上建物（建號為
    大甲鎮○○段125號，門牌號碼為臺中縣大甲鎮○○路○段63
    3號，與482號土地，以下合稱為系爭房地），且因渠二人久
    居外地，不了解上開三筆土地坐落位置之交易行情，有關上
    開房、地之出售事宜，均交由丁○○負責處理，並由丁○○
    出面委任仲介業者甲○○代為銷售上開不動產，於民國93年
    11月29日同時與甲○○簽訂二份房地產委任代理銷售契約書
    （甲○○係以寶田好公司之承辦人名義簽約，該公司負責人
    即為甲○○），其中系爭房地部分之委託銷售總價款為新臺
    幣（下同）1,130萬元，另481、 482-1地號二筆土地部分之
    委託銷售總價款則為1,860 萬元（即三筆土地合計委託銷售
    總價款為2,990萬元）。旋甲○○即將 481、482-1地號二筆
    土地部分交由鍾佳燕負責行銷尋找買主，另 482土地部分甲
    ○○則擬自行尋找買主。鍾佳燕且隨即覓妥買主唐信萬，約
    定由唐信萬以每坪85,000元之價格購買481、482-1地號土地
    ，唐信萬並於93年12月9日即交付發票日為94年1月11日，金
    額為30萬元之支票一張予鍾佳燕作為斡旋金，鍾佳燕亦於同
    日即93年12月 9日簽發斡旋金收據（一式二份）予唐信萬，
    除證明已收受該張斡旋金支票外，並約定若屋主同意以每坪
    85,000元出售，該30萬元斡旋金視為定金之一部分，若屋主
    不同意以該價格出售，斡旋金則無息退還唐信萬。之後，鍾
    佳燕旋於同日（即93年12月 9日）或翌日（即93年12月10日
    ）即將上開30萬元支票及斡旋金收據同時當面交予甲○○，
    並將斡旋金之細節向甲○○解說。唐信萬並與鍾佳燕約定於
    94年1月5日，在周秋煌代書事務所與賣方簽訂買賣契約。詎
    甲○○明知上情，竟與其舅舅乙○共同基於意圖為自己不法
    所有之犯意聯絡，謀議利用上開唐信萬之買賣事宜予以搭配
    ，騙使丁○○同意將系爭房地以 326萬元之低價出售，並由
    乙○出面充當買主以上開低價買入系爭房地共同牟利。甲○
    ○旋先於93年12月25日之後之該月底某日，打電話予丁○○
    ，向丁○○詐稱：有人要一次購買上開三筆土地，但出價總
    價金為2,760 萬元，是否願意以該價格出售該三筆土地等語
    ，丁○○乃表示如果渠等賣方不須排除不動產之租賃契約，
    且一次將三筆土地同時出售，其方同意等語，經甲○○表示
    可以依丁○○條件辦理等語後，丁○○不知有詐，陷於錯誤
    ，而於94年1月2日與甲○○另行簽訂一份房地產委任代理銷
    售契約書，約定仍由丁○○及丙○○委任甲○○代為銷售上
    開三筆不動產，惟該三筆土地委託銷售之總價則降為 2,760
    萬元，且賣方不負責排除租賃。再於94年1月5日至臺中縣大
    甲鎮○○路上之咖啡廳內，與乙○、甲○○及不知情之鄭桂
    合代書（為與甲○○配合之代書）等人會面，甲○○並續對
    丁○○佯稱系爭房地之買主與481、482-1地號不動產之買主
    係因為做帳關係，所以出名購買之買主為不同之人等語，丁
    ○○不疑有詐，陷於錯誤，乃當場就系爭房地簽訂買賣契約
    ，約定總價款為326萬元，並收取現金100萬元。嗣因甲○○
    於同日帶同丁○○至另一地點即周秋煌代書事務所處，與不
    知情之鍾佳燕、唐信萬會面，就481、482-1號不動產部分簽
    訂買賣契約【當時唐信萬係以舒飾公司為契約買受人簽約，
    買賣總價款為2,430 萬元】後，丁○○向唐信萬詢問，始知
    受騙，乃不願以前揭低價出售予乙○。乙○又於94年4月8日
    向臺灣臺中地方法院提起請求丁○○及丙○○應將系爭房地
    移轉登記予乙○之民事訴訟，嗣經臺灣臺中地方法院以94年
    度訴字第1040號民事判決判決乙○敗訴，經上訴本院後，由
    本院以95年度上字第89號民事判決駁回上訴（即認被告二人
    有共同詐欺丁○○及丙○○為系爭 482號土地及其上建物買
    賣牟利之情事，則丁○○及丙○○二人之撤銷買賣契約自始
    合法有據），再經上訴最高法院，則由最高法院於96年11月
    22日以96年度台上字第2611號為上訴駁回之裁定，始未得逞
    ，被告二人之上開侵權行為業經本院刑事庭以96年度上易字
    第767號刑事判決被告二人詐欺未遂，甲○○處有期徒刑8月
    ，減為有期徒刑4月，乙○處有期徒刑 6月，減為有期徒刑3
    月，並已確定。
(二)、原告二人因被告詐欺犯行，各受有下開損害，各合計為1,43
    1,500元之損害（下開損害合計為2,863,000元，原告各請求
    1,431,500元）：
  (1)解除租約補償及地上物拆除之費用20萬元：依原告二人與被
    告甲○○簽訂之不動產買賣契約書第13條、第15條約定，被
    告甲○○應排除上開481、482-1地號地上物之租賃權，並負
    責該建物之拆除事宜，其相關費用均應由其支付，惟被告甲
    ○○自簽訂上開契約後即置之不理，原告不得已代為處理上
    開事務，共支付20萬元。
  (2)減少勞動收入之損害117,000 元：原告二人均在大陸工作，
    為配合本案相關之民事（房地移轉登記民事訴訟一、二、三
    審）及刑事（一、二審）案件之審理，到目前為止原告二人
    共向公司請假13次，每次3日，原告二人月薪均為9萬元，亦
    即每日薪水約為3,000元，此部分損失為117,000元（計算式
    為：3000×3×13=117000）。
  (3)交通（住宿）費用 286,000元：原告二人為配合民、刑事訴
    訟返回台灣出庭需支付龐大交通費用（機車、火車）及住宿
    費用，其中每趟交通費約需16,000元，住宿費用則是 6,000
    元，合計22,000元，故被告等應賠償原告此部分費用為286,
    000元（22000×00－000000）。
  (4)支出律師費用之損害260,000 元：刑事訴訟部分11萬元，民
    事訴訟部分15萬元。
  (5)精神慰撫金 200萬元：原告二人為本件糾紛與被告二人纏訟
    多年，需多次往返台灣、大陸，身心俱疲，原告二人身家清
    白，本無前科，詎料為代被告甲○○履行上開拆除481、482
    -1土地上之地上物約定，自行拆除已侵占到481、482-1土地
    之 482地號部分地上物，不慎違犯刑法妨害公務規定，其身
    心所受痛苦絕非常人所能體會，爰各請求被告連帶賠償 100
    萬元之賠償責任。
(三)、爰求為判決被告應連帶給付原告各 1,431,500元及自起訴狀
    繕本送達翌日起至清償日止按年息百分之 5計算利息，暨供
    擔保請准宣告假執行之判決。
二、被告則以：按損害賠償之債，以有損害之發生及有責任原因
    之事實，並二者之間，有相當因果關係為成立要件，故原告
    主張損害賠償之債，如不合於此項成立要件者，即難謂有損
    害賠償請求權存在，因果關係既係原告請求之成立要件，自
    應由原告負舉證責任，惟原告就因果關係之存在並未舉證證
    明，舉證責任尚有未盡，原告主張尚難採信。本件原告主張
    精神損害、委任律師等費用，於法無據，另減少勞動能力、
    交通住宿費用等，與其所主張之侵權行為並無關聯性，況原
    告所有上開481、482-1 地號土地原委託銷售之金額為1,860
    萬元，經此一事件，以2,430萬元出售，獲有630萬元增加之
    利益，是原告應先扣除該等所獲利益後，如有損失，始得主
    張等語，資為抗辯。
三、按損害之發生為侵權行為責任成立之要件，蓋侵權行為之責
    任，以彌補損害為目的，倘無損害，則行為雖違法，亦不發
    生害賠償問題。是以因犯罪而受損害之人，於刑事訴訟程序
    固得附帶提起民事訴訟，對於被告請求回復其損害，但其請
    求回復之損害，以被訴犯罪事實所生之損害為限，否則縱令
    得依其他事由，提起民事訴訟，亦不得於刑事訴訟程序附帶
    為此請求（最高法院60年台上字第633 號判例意旨參照）。
    本件被告二人上開施用詐術詐騙原告行為，固為被告所不爭
    ，惟因被告乙○嗣向臺中地院訴求被告二人應將上開房地移
    轉登記予乙○，經臺中地院認原告二人撤銷買賣契約原始合
    法有據，因而判決被告乙○敗訴（臺中地院94年度訴字第10
    40號判決乙○敗訴、本院95年度上字第89號判決駁回上訴、
    最高法院96年度台上字第2611號判決駁回上訴確定），被告
    二人詐欺犯行並未得逞，被告二人亦因詐欺未遂罪行，經臺
    中地院以95年度自字第13號刑事判決、本院96年度上易字第
    767號刑事判決被告甲○○有期徒刑8月，減為有期徒刑 4月
    ，被告乙○有期徒刑6月，減為有期徒刑3月，並已確定一節
    ，業經本院調閱上開刑事案卷屬實。被告二人詐欺犯行既未
    得逞，原告實際上並未受有金錢或財物上之損害，原告請求
    被告連帶賠償其上開解除租約補償及地上物拆除之費用、減
    少勞動收入之損害、交通（住宿）費用、支出律師費用等損
    害，均非上開刑事被訴犯罪事實所生之損害，自屬無據，不
    應准許。至於原告主張其受有精神上損害部分，依民法第19
    4、195條規定，因犯罪侵權行為而可得請求非財產上之損害
    者，以不法侵害他人致死或不法侵害他人之身體、健康、名
    譽、自由、信用、隱私、貞操，或不法侵害其他人格法益而
    情節重大者為限，本件被告前揭詐欺未遂之行為，並不符合
    前揭可得請求非財產上損害之要件，且非上開刑事被訴犯罪
    事實所生之損害，是原告在刑事訴訟程序中附帶請求非財產
    上之損害，揆諸前揭說明，於法無據，同不應准許。
四、綜上所述，本件原告之訴為無理由，不應准許，其假執行之
    聲請，亦失所附麗，應併予駁回。
五、本件事證已臻明確，兩造其餘攻擊防禦方法及舉證，經審核
    後認對判決結果不生影響，不予一一論列。
據上論結，本件原告之訴為無理由，依民事訴訟法第78條，判決
如主文。
中    華    民    國    97    年    12    月    24    日
                  民事第六庭    審判長法  官  袁再興
                                      法  官  盧江陽
                                      法  官  陳賢慧
以上正本係照原本作成。
如對本判決上訴，須於收受判決送達後二十日內向本院提出上訴
書狀，其未表明上訴理由者，應於提出上訴後二十日內向本院提
出上訴理由書（須按他造人數附具繕本）。
上訴時應提出委任律師為訴訟代理人之委任狀。具有民事訴訟法
第四百六十六條之一第一項但書或第二項之情形為訴訟代理人者
，另應附具律師及格證書及釋明委任人與受任人有該條項所定關
係之釋明文書影本。
                                      書記官  吳麗琴
中    華    民    國    97    年    12    月    24    日
                                                      Ａ


司法院資訊處製作；財團法人民間司法改革基金會備份。
